臺灣臺南地方法院民事判決
110年度訴字第619號
原      告  陳國泉  

被      告  胡杰誌  

            胡碧珍  


            胡家禎  

共      同
訴訟代理人  王正宏律師
            楊雨錚律師
            郭俐文律師
上列當事人間請求損害賠償事件，本院於民國110年8月16日言詞
辯論終結，判決如下：
    主  文
原告之訴駁回。
訴訟費用由原告負擔。
    事實及理由
一、原告起訴主張：
  ㈠訴之聲明：
    被告應連帶給付原告新臺幣（下同）80萬元。
  ㈡被告為臺南市○○區○○○段00地號土地（下稱系爭66地號土地）
    之共有人，其於109年3月初抽乾魚塭內之水，同年4、5月以
    大型挖土機、砂石搬運車越界盜挖同段65-27地號土地（起
    訴狀誤載為65-47地號土地，下稱系爭65-27地號土地）上鐵
    厝農舍（下稱系爭農舍）後方護岸之大量土石，約長80公尺
    、深6公尺、寬2公尺，容積約1,000立方公尺，致該護岸由
    階梯狀變成斜度70、80度之大深坑，距離原告之系爭農舍僅
    1公尺，被告並越界盜挖原告以前所埋設鋼筋混凝土製之長
    約3.5公尺、直徑80公分大排水管3支（下稱系爭大排水管）
    後，放置在系爭66地號土地之南側土地。
  ㈢原告之系爭農舍因被告之上開侵權行為及109年5月中旬以後
    颱風連續來襲、下大雨，而致屋後泥土逐漸鬆軟、土石流失
    及崩塌，系爭65-27地號土地位移及下陷，傾倒向系爭66地
    號土地之魚塭內，系爭農舍及其地基亦崩塌2至3公尺深，傾
    倒1、2公尺，屋頂漏水，傢俱、器具、衛浴設備毀損而不堪
    使用，系爭農舍周圍之數十棵果樹、樹木損壞。
  ㈣原告數次請求被告賠償其損害或修繕、回復原狀，被告均置
    之不理，原告遂向臺南市政府警察局歸仁分局媽廟派出所報
    案，並向臺南市水土保持局檢舉，該2件案件業經移送臺灣
    臺南地方檢察署（下稱臺南地檢署）偵辦，被告依民法第18
    4、185條規定，應連帶賠償原告之下列損害合計80萬元：
  ⒈鋼筋混凝土擋土牆長30公尺、高5公尺，系爭農舍地基30坪，
    回填土石150立方公尺，須花費40萬4,000元。
  ⒉拆除、重建系爭農舍，及更換毀損彎曲之鋼骨、鐵板，須花
    費17萬6,000元。
  ⒊3支鋼筋混凝土排水管被盜挖部分，請求賠償6萬元。
  ⒋修復或更換傢俱、器具、衛浴設備部分，請求賠償6萬元。
  ⒌精神勞累、賠償慰撫金10萬元（包含律師諮詢費等）。　　
二、被告則以下列情詞資為抗辯：
  ㈠聲明：
  ⒈原告之訴駁回。
  ⒉如受不利判決，被告願供擔保，請准宣告免為假執行。 
  ㈡系爭農舍係坐落於臺南市○○區○○○段00000地號土地（下稱系
    爭65-40地號土地），所有權人為中華民國，管理者為國防
    部軍備局，原告並非所有權人。系爭65-40地號土地係軍方
    用地，原告在無租約或軍方同意使用之情形下，擅自在軍方
    土地上設置系爭農舍，其占有使用顯無合法權源。原告請求
    被告賠償①擋土牆、地基、回填土石40萬4,000元、②鐵皮農
    舍拆除及重建17萬6,000元、③3支鋼筋混凝土排水管6萬元等
    之法律依據為何？原告既非系爭65-40地號土地之所有權人
    ，亦未證明系爭農舍及混凝土排水管為其所有，其主張所有
    權遭侵害，並要求被告於軍方所管理之土地上施作擋土牆及
    回填土石云云，實無理由。
  ㈢原告曾因被告胡家禎於109年5月4日請挖土機整理其所有之系
    爭66地號土地之漁塭水池，而認為被告胡家禎有挖掘原告所
    有系爭農舍後方邊坡土石、排水管3大支、果樹和樹木，而
    對被告胡家禎分別提起刑事毁損及竊盜之告訴，又檢舉被告
    違反水土保持法，均經臺南地檢署檢察官為不起訴處分。
  ㈣被告所有之系爭66地號土地上魚塭於八八風災時遭沖毀，其
    遂於109年4、5月間請人整理魚塭，將魚塭水抽乾，並重新
    築邊坡覆土做護岸，被告當時僱請之挖土機駕駛於上開刑事
    案件表明其都是在被告之魚塭内施工，並沒有開到原告所指
    之魚塭邊坡處，更沒有挖到系爭農舍後方之土石，且其係於
    整理魚塭時，發現系爭大排水管掉落在於魚塭内，而系爭農
    舍附近之住戶亦表明，其未曾看到有怪手挖到系爭農舍周圍
    之土石，臺南市政府水利局承辦盜採砂石業務人員亦表明，
    其並未看到有原告所謂「往内挖」之情形，顯見被告並無越
    界盜挖系爭農舍後方護岸之土石及系爭大排水管之情事，何
    來造成原告主張之損害？
  ㈤系爭農舍所坐落之系爭65-40地號土地係山坡地，被告所有之
    系爭66地號土地係平地，故系爭65-40地號土地之土石只要
    遇到地震或是下雨，自然會順其地勢往屬於平地地形之系爭
    66地號土地滑動崩落，系爭65-40地號土地是否有做好相關
    水土保持措施，或是否有於邊坡處設置相關防護措施即很重
    要。而由原告提出之現場照片可知，系爭65-40地號土地之
    邊坡並無施作防護措施。是以，系爭65-40地號土地歷經多
    年之地震和颱風，土石自然會順其地勢往系爭66地號土地滑
    動崩落，而導致系爭農舍出現龜裂位移情形，最後造成此次
    大範圍之傾斜位移及坍塌，且系爭大排水管於斯時即遭沖落
    ，因地勢因素而掉落在被告所有之系爭66地號土地内，此乃
    長年累積之自然現象，原告請求被告賠償，實無理由，自應
    駁回原告之訴。
三、得心證之理由： 
  ㈠按因故意或過失，不法侵害他人之權利者，負損害賠償責任
    。故意以背於善良風俗之方法，加損害於他人者亦同。不法
    侵害他人之身體、健康、名譽、自由、信用、隱私、貞操，
    或不法侵害其他人格法益而情節重大者，被害人雖非財產上
    之損害，亦得請求賠償相當之金額，民法第184條第1項、第
    195條第1項定有明文。次按損害賠償之債，以有損害之發生
    及有責任原因之事實，並二者之間，有相當因果關係為成立
    要件。故原告所主張損害賠償之債，如不合於此項成立要件
    者，即難謂有損害賠償請求權存在（最高法院48年台上第48
    1號民事判例）。再按依民法第184條第1項前段規定，侵權
    行為之成立，須行為人因故意過失不法侵害他人權利，亦即
    行為人須具備歸責性、違法性，並不法行為與損害間有因果
    關係，始能成立，且主張侵權行為損害賠償請求權之人，對
    於侵權行為之成立要件應負舉證責任（最高法院著有100年
    度台上第328號判決可參）。
  ㈡原告主張上情，無非提出估價單、擋土牆簡圖、系爭65-40、
    66地號土地及系爭農舍現場照片為憑（補字卷第21、22、27
    -43頁）。經查：
  ⒈查系爭農舍係坐落在系爭65之40地號國有土地上之未辦理保
    存登記建物乙情，有臺南地檢署現場勘驗報告及照片、臺南
    市歸仁地政事務所109年9月4日土地複丈成果圖、系爭65-40
    地號土地登記第二類謄本在卷可稽（見臺南地檢署109年度
    偵字第11951號卷第34-52、103-110頁），堪信屬實。是原
    告既非系爭農舍坐落基地之系爭65-40地號土地所有權人，
    無論被告是否有盜挖該基地之土石，原告均無權請求其回填
    土石之費用。原告固稱原告之父於50年間有向臺南永康砲兵
    學校承租系爭65-27、65-40地號土地，經營農場及養殖鱒魚
    、吳郭魚，並興建農舍、豬舍等，飼養豬、羊，種植芒果、
    龍眼樹、相思樹等，但亦自承軍方於80年間即終止該管制區
    附近國有山坡地之租賃契約，停止收受地租，亦徵其非有權
    占用系爭65-40地號土地之人。
  ⒉次查，證人柯慶輝於臺南地檢署偵查中證稱：我於109年4月
    底至5月初受僱被告胡家禎駕駛怪手整理魚塭2天，當時水已
    抽乾，雖然地面潮溼，怪手還可以走，我的怪手是在魚塭內
    ，先把魚塭裡面的地挖一條水溝，然後把挖的土做邊坡，那
    時我看到原告的系爭農舍後方土地有些崩落，我就把靠近系
    爭農舍處的魚塭邊坡整理好，我的怪手都是在魚塭內施工，
    並沒有開到魚塭的邊坡，也沒有挖到系爭農舍後方的土地及
    果樹，怪手在乾掉的魚塭內移動時，有看到系爭農舍後方的
    系爭大排水管掉落，我就幫他放回原處，後來把系爭大排水
    管埋在護岸裡，用土蓋起來等語（參臺南地檢署109年度偵
    字第11951號卷第116-117頁、109年偵字第17546號卷第66頁
    背面）。證人李彥澂即臺南市政府水利局承辦盜採砂石業務
    人員亦於臺南地檢署偵查中證稱：本件有挖掘痕跡，原告說
    有往內挖，但我們沒有看到，我認為本案沒有明確盜採砂石
    的證據，因為挖掘地點是在被告所有的土地跟軍方所有的土
    地之間，可能是地界不明造成，所以當下很難判斷有無挖到
    軍方的土地等語（109年偵字第17546號卷第22頁）。再觀諸
    109年5月17日之現場照片（參臺南地檢署109年度偵字第119
    51號警卷第41-43頁），被告魚塭池內確有挖土機經過之履
    帶鍊條痕跡，與系爭農舍相臨處亦有邊坡覆土，邊坡下方魚
    塭池內確有遭開鑿之溝渠等情，與證人之證述互核相符，堪
    認被告僱請之怪手並未挖掘系爭農舍基地之土石，而係挖掘
    、整理漁塭邊坡，難認與系爭農舍之損壞有何因果關係存在
    。
  ⒊另自原告提供之照片（補字卷第29頁），固可見系爭大排水
    管放置在現場，然原告於臺南地檢署偵查中陳稱：系爭大排
    水管已不在相片之位置，系爭農舍後方不能再將系爭大排水
    管埋回去了，我也沒看到被埋回去等語（參臺南地檢署109
    年偵字第17546號第67頁及背面），故原告並未目睹被告竊
    取系爭大排水管或提出證據證明系爭大排水管係其所有，況
    被告胡家禎亦經臺南地檢署檢察官就竊取系爭大排水管之部
    分，以109年偵字第17546號為不起訴處分確定，是原告此部
    分主張，亦非有據。
  ⒋另證人蕭文煌於臺南地檢署偵查中證稱：我的房子、土地是
    在系爭農舍過去一點的下坡處，有看過怪手在被告胡家禎魚
    塭及其土地，但沒有看到有怪手挖到系爭農舍周圍的土，印
    象中八八風災雨勢很大，有造成附近土石凹陷，我的房子於
    颱風或下大雨時也會積水等語（參臺南地檢署109年度偵字
    第11951號卷第126頁）。故系爭農舍地基受損而需拆除、重
    建、修復或更換鋼骨、鐵板、屋內傢具及衛浴設備等，亦有
    可能係天災現象而造成崩毀損壞，單憑原告提出之現場照片
    ，難認係被告僱請之挖土機施工所致，是其請求被告賠償系
    爭農舍損壞需修復之費用，難認有據。
  ⒌末查，原告主張被告之侵權行為事實，係挖掘系爭農舍後方
    之土石及竊取系爭大排水管，造成系爭農舍毀損，並非侵害
    其身體、健康、名譽、自由、信用、隱私、貞操，或不法侵
    害其他人格法益，縱原告因對被告提起刑事告訴及告發，產
    生精神上疲累或支出律師諮詢費用，亦非民法第195條第1項
    規定之非財產上損害，原告此部分請求，亦屬無據。
四、綜上所述，原告依侵權行為法律關係，請求被告給付80萬元
    ，為無理由，應予駁回。
五、訴訟費用負擔之依據：民事訴訟法第78條。
中　　華　　民　　國　　110 　年　　9 　　月　　3 　　日
                  民事第五庭　法  官　陳尹捷
以上正本係照原本作成。
如不服本判決，應於判決送達後20日內，向本院提出上訴狀並表
明上訴理由，如於本判決宣示後送達前提起上訴者，應於判決送
達後20日內補提上訴理由書（須附繕本）。
如委任律師提起上訴者，應一併繳納上訴裁判費。  　　　　　
中　　華　　民　　國　　110 　年　　9 　　月　　3 　　日
                              書記官　曾美滋